最　高　行　政　法　院　判　決
　　　　　　　　　　　　　　　　　　 96年度判字第00563號
上　訴　人　財政部臺北關稅局
代　表　人　甲○○○
被 上訴 人　精碟科技股份有限公司
代　表　人　 乙○○
上列當事人間因關稅法事件，上訴人對於中華民國94年7月29日
臺北高等行政法院93年度簡字第00706號判決提起上訴，本院判
決如下：
    主  文
上訴駁回。
上訴審訴訟費用由上訴人負擔。
    理  由
一、按對於適用簡易程序之裁判提起上訴或抗告，須經最高行政
    法院許可，且該許可以訴訟事件所涉及之法律見解具有原則
    性者為限，行政訴訟法第235條定有明文。所謂訴訟事件涉
    及之法律見解具有原則性，係指該事件所涉及法律問題意義
    重大，而有加以闡釋之必要情形而言。查本件牽涉財政部86
    年4月17日臺財關第862000293號函釋是否有違法律保留原則
    ？是否因違反行政程序法第174條之1而失效？本件有無行為
    時關稅法第59條第2項之適用？等法律爭議，有由本院加以
    闡述之必要，是本件所涉之法律見解具有原則性，依上開規
    定，本件上訴應予許可。
二、被上訴人於民國（下同）92年3月24日委由鴻天運通有限公
    司向上訴人陸續報運進口光碟製造機具乙批（進口報單第CA
    /92/522/03197號），經電腦篩選通關方式為C2應審免驗，
    並於同年3月25日完稅放行在案。被上訴人於92年9月8日以
    精碟（92）總字第090802號申請書檢具經濟部工業局於92年
    8月19日簽證核准第ID2Ｚ0000000000號之「製造業及其相關
    技術服務業屬於科學工業進口國內尚未製造之機器設備證明
    書」影本，向上訴人申請退還進口關稅合計新臺幣（下同）
    10萬3,491元，上訴人以其已逾財政部86年4月17日臺財關第
    862000293號函示規定，貨物進口之翌日起4個月內檢具減免
    稅文件補正之期限，乃於92年10月31日北普進字第09201081
    37號否准其退還關稅之申請。被上訴人不服，提起訴願，經
    遭駁回，遂提起行政訴訟。
三、原審斟酌全辯論意旨及調查証據之結果，以：（一）按75年
    6月29日修正前關稅法第5條之1及90年10月31日關稅法修正
    公布第14條，均未就得減免關稅之貨物，於進口報關時，未
    依上開各該條文第3項第1款申請繳納保證金而繳稅之情形，
    規定納稅義務人申請退還其已繳納之關稅之期限，亦未授權
    行政機關得以行政命令就此種公法上退稅請求權之時效為如
    何之限制。然財政部86年4月17日臺財關第862000293號函釋
    所規定：「依規定得減免關稅之貨物，納稅義務人於進口報
    關時，未依關稅法第5條之1（行為時為第14條）第3項第1款
    規定申請繳納保證金而繳稅之案件，如於貨物進口放行前或
    放行後（已修正為放行之翌日起）4個月內檢具減、免關稅
    有關證明文件，向海關申請補正，經海關核准減、免關稅者
    ，准予退還其已繳納之關稅。」顯係規定納稅義務人對於得
    減免關稅之貨物，申請退還其已繳納之關稅者，須於貨物進
    口放行前或於放行之翌日起4個月內為之，逾期即喪失其請
    求權，參照司法院釋字第474號解釋意旨及行政程序法第174
    條之1之規定，行政程序法該條所稱之「命令」，並不限於
    職權命令，尚包括法規命令在內。申言之，職權命令及無具
    體授權之法規命令規範內容涉及人民之權利義務者，均有其
    適用。此有法務部91年3月14日法律字第0910006101號函釋
    意旨可參。行政機關因執行法律而發布解釋性、裁量性或作
    業性之行政規則乃不可避免之事，此類行政規則就其來源觀
    察亦屬職權命令之性質，不受行政程序法典化之影響。至於
    形式上為職權命令，實質則屬對多數人民就一般事項所作抽
    象規定，並直接對外生效之命令，應不問其使用為中央法規
    標準法第3條名稱與否，若欠缺法律授權之依據，其合法性
    即屬存疑。足見解釋性之行政規則亦屬職權命令之性質，其
    規範內容涉及人民之權利義務者，亦應於行政程序法90年1
    月1日施行後2年內，改以法律規定，或於法律中增列其授權
    依據訂定之，逾期即失其效力。此亦有法務部90年2月2日法
    90律字第001961號函釋及行政院89年2月25日臺89規字第059
    19號函頒之「各機關依行政程序法修訂主管法規之參考原則
    」可參。從而，財政部86年4月17日臺財關第862000293號函
    釋之規範內容，係涉及人民之權利義務，卻未於行政程序法
    90年1月1日施行後2年內，改以法律規定，或於法律中增列
    其授權依據重新訂定，遲至93年5月5日修正公布之關稅法，
    始增訂第18條第4項規定之，是自92年1月2日以後，至93年5
    月5日修正公布之關稅法增訂第18條第4項公布施行之日止，
    該函令即已失其效力，上訴人不應再加以適用。（二）又查
    促進產業升級條例並未規定申請退稅之期限，然行為時關稅
    法第59條則係規定申請發還關稅之期限，係自稅款完納之翌
    日起算1年為其時效。是本件被上訴人申請退還系爭關稅之
    日期，距離其於92年3月25日完納稅款之日，僅6個月又20日
    ，未超行為時關稅法第59條第2項所定之1年時效。上訴人既
    不爭執被上訴人所檢具之經濟部工業局於92年8月19日簽證
    核准第ID2Ｚ0000000000號出具之「製造業及其相關技術服務
    業屬於科學工業進口國內尚未製造之機器設備證明書」，依
    法自得申請退還系爭關稅，則上訴人僅以被上訴人逾越自貨
    物進口放行之翌日起算4個月之申請期限，而否准被上訴人
    退還關稅之申請，於法自有未合，訴願決定未加糾正，仍予
    維持，亦有未洽。被上訴人訴請撤銷，並命上訴人應為核准
    退還關稅款10萬3,491元之處分，於法均無不合，應予准許
    。爰將訴願決定及原處分均撤銷，並判命上訴人應作成准予
    退還被上訴人關稅款10萬3,491元之處分在案。
四、上訴意旨略謂：（一）本件被上訴人進口之貨物於92年3月2
    5日完稅通關放行，依進口時關稅法第14條第1項規定，於該
    貨物放行之翌日起逾6個月，上訴人未通知其退補稅，即已
    視為業經核定。對於進口時關稅法第14條第1項所定先放後
    核之情況，法律並未規定此項關稅於繳納後得以免稅事由申
    請退稅之請求權，是財政部86年4月17日臺財關第862000293
    號函，即主管機關以行政規則賦予進口者或輸入者於貨物放
    行之翌日起4個月內得檢具免稅證明文件申請退稅，乃係授
    益性之解釋規定，非限制或剝奪人民之自由或權利，經核未
    違反法律保留原則，上訴人辦理相關案件時，自得據之適用
    。本件被上訴人遲至92年9月8日始向上訴人申辦退還前繳關
    稅，已逾前揭貨物放行之翌日起4個月內補正之期限，上訴
    人否准其申請，洵無違誤。復按促進產業升級條例第9條之1
    第1項、第2項有關免稅之規定，仍必須由進口者或輸入者於
    通關時檢具免稅證明文件依法提出申請，始得享有免稅之優
    惠，並非一經經濟部專案認定發給「製造業及其相關技術服
    務業屬於科學工業進口國內尚未製造之機器設備證明書」，
    即當然免稅，進口者或輸入者得選擇是否向海關提出免稅之
    申請，蓋5年內若有轉讓或變更用途，致與減免之條件或用
    途不符者，尚應補徵稅捐及營業稅甚明。本件被上訴人於92
    年3月24日報關，即應按一般免稅案件處理程序，於通關時
    檢具免稅證明文件申辦免徵進口稅捐，若其未能即時檢具免
    稅證明文件而能補正者，應依進口時關稅法第14條第3項規
    定申請繳納保證金先行驗放。惟被上訴人未依上開方式辦理
    而完稅通關放行，又逾財政部86年4月17日臺財關第8620002
    93號函釋應於貨物放行之翌日起4個月內檢具免稅證明文件
    ，向海關申請補正之期限，其申請退稅自不應准許。又行政
    程序法第131條第1項有關「公法上之請求權，除法律有特別
    規定外，因5年間不行使而消滅」之規定，係指公法上之請
    求權時效而言，被上訴人自國外進口貨物本有繳納關稅之義
    務，惟因促進產業升級條例第9條之1第1項設有免稅之規定
    ，被上訴人得於通關時檢具免稅證明文件依法申請免稅，此
    為繳納關稅之減除，非謂被上訴人因該免稅之規定而有申請
    退稅之請求權。又如前所述，對於進口時關稅法第14條第1
    項先放後核，法律未規定此項關稅繳納後得以免稅事由申請
    退稅之請求權，而係財政部86年4月17日臺財關862000293號
    函以行政命令賦予進口者或輸入者於貨物放行翌日起4個月
    內得檢具免稅證明文件申請退稅，是申請退還關稅並非公法
    上之請求權，自無行政程序法第131條第1項規定之適用。另
    參以財政部92年2月11日臺財稅第0000000000號令及財政部
    關稅總局92年8月25日臺總局徵字第0920105813號函之說明
    二、三部分，均係主管機關於法定權限範圍內，就海關先放
    後核案件申請退還關稅之期限及手續所為技術性、補充性之
    函釋，經核與法無違，併此敘明。（二）又查財政部86年4
    月17日臺財關第862000293號函係對關稅法第5條之1（即行
    為時關稅法第14條，現行關稅法第18條）有關限期補正所為
    之統一解釋，核其意旨應屬行政規則，無須法律授權，且其
    係為落實執行政府產業政策及推行為民服務宗旨，並嘉惠廠
    商於貨物進口後，准於4個月內檢具有關證明文件申請發還
    其已繳納關稅之德政。是依司法院釋字第287號解釋，有關
    「行政主管機關就行政法規所為之釋示，係闡明法規之原意
    ，固應自法規生效之日起有其適用」之意旨，則前揭函釋之
    適法殆無疑義。又關稅法為特別法，行政程序法則為普通法
    ，基於特別法優於普通法原則，並無被上訴人所稱與中央法
    規標準法第7條及行政程序法第174條之1相牴觸之情形，參
    照本院83年度判字第77號判決，上訴人所為原處分自應予維
    持等語。
五、本院查：（一）按「為加速進口貨物通關，海關得按納稅義
    務人應申報之事項，先行徵稅驗放，事後再加審查；該進口
    貨物除其納稅義務人或關係人業經海關通知依第10條規定實
    施事後稽核者外，如有應退應補稅款者，應於貨物放行之翌
    日起六個月內，通知納稅義務人，逾期視為業經核定。」「
    短徵、溢徵或短退、溢退稅款者，海關應於發覺後通知納稅
    義務人補繳或具領，或由納稅義務人自動補繳或申請發還。
    前項補繳或發還期限，以1年為限；短徵、溢徵者，自稅款
    完納之翌日起算；短退、溢退者，自海關填發退稅通知書之
    翌日起算。」行為時關稅法第14條第1項、第59條第1項第2
    項分別定有明文。又「屬科學工業之公司，於91年1月1日起
    自國外輸入自用之機器、設備，在國內尚未製造，經經濟部
    專案認定者，免徵進口稅捐及營業稅。」92年2月6日修正增
    訂之促進產業升級條例第9條之1第1項定有明文。（二）按
    「有關人民自由權利之限制應以法律定之，並不得逾越必要
    之程度，應依法律規定之事項不得以命令定之，憲法第23條
    、中央法規標準法第5條、第6條均有明定。若以法律授權限
    制人民自由權利者，須法有明示其授權之目的、範圍及內容
    並符合具體明確之要件，主管機關根據授權訂定施行細則，
    自應遵守上述原則，不得逾越母法規定之限度或增加法律所
    無之限制。…時效制度不僅與人民權利義務有重大關係，且
    其目的在於尊重既存之事實狀態，及維持法律秩序之安定，
    與公益有關，須逕由法律明定，自不得授權行政機關衡情以
    命令訂定或由行政機關依職權以命令訂之。．．．」司法院
    釋字第474號解釋在案。查行為時關稅法第14條均未就得減
    免關稅之貨物，於進口報關時依第1項「先放後核」或依第2
    項「申請繳納保証金而驗放」之情形，納稅義務人得申請退
    還其已繳納關稅之期限有所規定，亦未授權行政機關得以行
    政命令就此種公法上退稅請求權之時效為如何之限制，則系
    爭財政部86年4月17日台財關第862000293號函釋逕行規定：
    「依規定得減免關稅之貨物，納稅義務人於進口報關時，未
    依關稅法第5條之1（行為時第14條）第3項第1款規定申請繳
    納保證金而繳稅之案件，如於貨物進口放行前或放行後4個
    月內檢具減、免關稅有關證明文件，向海關申請補正，經海
    關核准減、免關稅者，准予退還其已繳納之關稅。」無異規
    定納稅義務人對於得減免關稅之貨物，申請退還其已繳納之
    關稅者，須於貨物進口放行前或於放行之翌日起4個月內為
    之，逾期即喪失其請求權。惟按人民有依法律納稅之義務，
    憲法第19條定有明文，本件貨物依法（行為時促進產業升級
    條例第9條之1第1項）既屬得免關稅之貨物，除「法律」另
    有規定外，上訴人並無納稅之義務。揆諸上開司法院釋字第
    474號解釋之意旨，系爭函釋即與中央法規標準法第5條、第
    6條規定有所牴觸，有違法律保留原則，而不應予以適用。
    上訴意旨主張系爭函釋僅為主管機關基於法定職權所為技術
    性、補充性行政規則，無須法律之授權，且上開促進產業升
    級條例之規定，僅為繳納關稅之減除，並非賦予被上訴人申
    請退稅之請求權云云，尚無足採。（三）又行政程序法第17
    4條之1規定：「本法施行前，行政機關依中央法規標準法第
    7條訂定之命令，須以法律規定或以法律明列其授權依據者
    ，應於本法施行後2年內，以法律規定或以法律明列其授權
    依據後修正或訂定；逾期失效。」其所稱之「命令」並不限
    於職權命令，尚包括法規命令在內。申言之，職權命令及法
    規命令，其規範內容涉及人民之權利義務者，均有其適用。
    系爭函釋之規範內容已涉及人民應否繳納關稅之權利義務，
    卻未於行政程序法90年1月1日施行後2年內，改以法律規定
    ，或於法律中增列其授權依據後重新訂定之，則自92年1月2
    日以後，系爭函釋即已失其效力，上訴人亦不應加以援用。
    （四）至93年5月5日修正生效之關稅法第18條第4項雖已增
    訂：「依法得減免關稅之進口貨物，未依前項第1款規定申
    請繳納保證金而繳稅者，得於貨物進口放行前或放行後4個
    月內，檢具減、免關稅有關證明文件申請補正及退還其應退
    之關稅。」即係將系爭財政部86年4月17日函釋內容，提昇
    為法律規定，然依法律不溯及既往原則，本件自無該規定之
    適用，惟本件原屬免稅之貨物，僅因通關時未及時檢具免稅
    文件而繳納關稅，如嗣後能提出証明文件，仍屬關稅法第59
    條所謂之「溢繳」，自仍有行為時關稅法第59條第2項「申
    請發還溢繳稅款之期限為自稅款完納之翌日起1年」規定之
    適用，被上訴人主張適用行政程序法第131條5年時效規定，
    依特別法優於普通法之原則，雖不足採，惟被上訴人於92年
    9月8日提出本件申請時，距其完稅放行之日92年3月25日，
    並未逾1年之期限，上訴人仍應准許其退稅之申請。（五）
    原審以上訴人認本件申請退稅已逾系爭財政部86年4月17日
    函釋，自貨物進口放行之翌日起4個月期限，而否准退稅之
    申請，認事用法尚有未洽，因將訴願決定及原處分均撤銷，
    並判命上訴人應作成准予退還被上訴人關稅款10萬3,491元
    之處分，核無違誤，上訴論旨仍執前詞，指摘原判決違背法
    令，求予廢棄，難認有理由，應予駁回。
六、據上論結，本件上訴為無理由，依行政訴訟法第255條第1項
    、第98條第3項前段，判決如主文。
中　　華　　民　　國　　96　　年　　4　　 月　　4　　 日
                  第一庭審判長法  官　高　啟　燦
                              法  官  黃　合  文
                              法  官　廖　宏　明
                              法  官　楊　惠　欽
                              法  官　林　樹　埔
以  上  正  本  證  明  與  原  本  無  異
中　　華　　民　　國　　96　　年　　4　　 月　　4　　 日
　　　　　　　　　　　　　　　書記官　吳　玫　瑩
